【裁判字號】    91,重訴,679
【裁判日期】    920123
【裁判案由】    返還所有權狀
【裁判全文】
臺灣板橋地方法院民事判決  九十一年度重訴字第六七九號
    原          告    甲○○
    訴 訟 代 理 人    乙○.
    被          告    丙○○
                      丁○○
對右當事人請求返還土地所有權狀事件，本院判決如左：
原告之訴駁回。
訴訟費用由原告負擔。
甲、原告方面：
一、聲明：被告應將原告所有土地坐落台北市○○區○○段二小段六○九地號權狀字
          號八六北建字第一六○○四號，及台北市○○區○○段二小段六○九之四
          地號權狀字號八六北建字第一三七一九號，及台北市○○區○○段二小段
          六○九之五地號權狀字號八六北建字第一六○○五號之土地所有權狀三紙
          交付予原告。
二、陳述：
  （一）被告丙○○於民國八十六年七月二十一日，以向原告稱欲代為辦理分割原告
        所有坐落於台北市○○區○○段二小段六○九地號、地目為建地、面積八七
        四平方公尺之土地為由，向原告取走上開土地之土地所有權狀。後於八十六
        年十一月五日，被告丙○○將上開土地分割為同地段六○九、六○九之四與
        六○九之五號後即藏匿無蹤。
  （二）嗣於八十八年間，原告方知被告丙○○未經原告同意，擅將上揭經分割後之
        三筆土地之所有權狀三紙交付予被告丁○○。經原告向被告丁○○追討，被
        告丁○○竟要求原告給付新台幣（下同）一千二百五十萬元始願返還。為此
        ，原告遂主張被告丙○○應依民法第五百四十一條第一項及第七百六十七條
        ，被告丁○○應依同法第七百六十七條之規定返還如聲明所載之土地所有權
        狀三紙。
  （三）對被告答辯之陳述：被告所提之「工程合約書」均為印刷字體並無原告簽署
        之字跡，且被告丙○○並非該土地之所有權人，何以列為該合約書之簽約人
        ？再者，該紙工程合約書之日期係為八十八年五月二十八日，然其上原告之
        印章係於八十九年一月十九日方由被告丙○○交還予原告，故該工程合約書
        應係被告丙○○將原告之印章交由被告丁○○偽蓋而成。至該工程合約書中
        所指被告丁○○代墊八百五十萬元予原告等情，並無任何原告簽收之證據以
        資證明，足見被告所辯原告係因與被告間有債務糾紛，故以上揭三紙土地有
        權狀供作擔保等語，均皆不實。
三、證據：提出土地所有權狀、土地登記簿謄本、字據、延平北路土地處理紀錄、同
          意書、刑事告訴狀首頁等影本為證據。
乙、被告方面：
一、聲明：請求駁回原告之訴。
二、陳述：
  （一）被告丙○○部分：
        本件係原告欲在其所有大同區○○段○○段六○九地號土地興建房屋出售謀
        利，故委由張大華建築師規劃始決定辦理分割。被告丙○○與原告係朋友，
        在原告要求之下方同意協助原告辦理上開土地分割，故被告丙○○並無以分
        割為由取走原告之權狀，且該分割後所核發之權狀早於辦理分割完畢後即交
        由原告取回收執。
  （二）被告丁○○部分：
      (一)原告辦理分割之上開六○九地號土地係委由張大華建築師事務所申請建築執
        照，並於八十八年五月二十八日與由被告丁○○為負責人之樹達營造有限公
        司簽訂承攬工程合約。因該基地面臨八米道路，有當地違建戶須協調拆遷補
        償，原告遂向樹達營造有限公司借款八百五十萬元，以處理基地代墊款及拆
        遷戶補償等相關事宜，並以前述三筆即地號六○九、六○九之四、六○九之
        五號土地所有權狀三紙，交付樹達營造有限公司作為代墊款項及借款本息之
        擔保品，此有該工程承攬合約書第七條第五項明載可稽。故該三紙權狀係因
        原告與樹達營造公司簽約委託承攬及借款而交付予被告丁○○。
      (二)原告其後尚因資金缺乏而依上開工程承攬合約書之規定，由原告之祕書黃淡
        松蓋印準備原告之個人財產資料，向銀行聲請土地建物之融資貸款，惟未獲
        貸成功。其時原告業已違約並積欠樹達營造有限公司一千多萬餘元，原告為
        圖解決土地及債務，復提出以「合建」「出售」等方式要求被告丁○○介紹
        有興趣接手或合作該建案之公司或個人，並多次於原告所設公司由證人陳武
        成、許丕國等居中介紹洽談購地事宜。在多次洽談會議中，二造均曾就上揭
        墊借款項於價金中優先償付等事宜進行討論，且原告、黃淡松、甚而原告媳
        婦、被告等人均曾親自出席，原告亦要求接手建商須代其償付樹達營造有限
        公司借墊款一千多萬餘元。後於九霸公司與原告間之土地買賣草約中，即由
        黃淡松簽名確認，並交付居中介紹人陳武成「樹達營造有限公司款項明細」
        一紙，且於該土地買賣草約內第二條（三）項載明須由總價款中償付樹達營
        造有限公司借墊款一千多萬餘元，足見原告確有向以被告丁○○為負責人之
        樹達營造有限公司借款。
三、證據：提出土地登記簿謄本、台北市政府工務局建造執照、工程合約書、台北市
          政府工務局北市工建字第八八三二六九九二○○號函、土地買賣契約書、
          照片、個人資料表、申請書、起造人名冊、建築工程開工報告書等影本為
          證據，並聲請訊問證人陳武成、許丕國、黃淡松。
    理      由
一、兩造爭執之要旨：原告主張：被告丙○○於八十六年七月二十一日以欲代原告辦
    理分割原告所有坐落於台北市○○區○○段二小段六○九地號之土地為由，向原
    告取走上開土地之土地所有權狀，並將上開土地分割為同地段六○九、六○九之
    四與六○九之五號後即藏匿無蹤。後於八十八年間，原告方知被告丙○○未經原
    告同意，擅將上揭經分割後之三筆土地之所有權狀三紙（下稱系爭權狀）交付予
    被告丁○○，經原告向被告丁○○追討未果，故認被告丙○○應依民法第五百四
    十一條第一項及第七百六十七條，被告丁○○應依同法第七百六十七條之規定返
    還系爭權狀等語。被告丙○○以：本件係原告委託其辦理上開土地分割事宜，且
    該分割後所核發之系爭權狀早於辦理分割完畢後即交由原告取回收執等語；被告
    丁○○則以：原告於八十八年五月二十八日與由被告丁○○為負責人之樹達營造
    有限公司簽訂承攬工程合約，但因該上開土地面臨八米道路，有當地違建戶須協
    調拆遷補償，原告遂向樹達營造有限公司借款八百五十萬元，並以系爭權狀交付
    予樹達營造有限公司作為代墊款項及借款本息之擔保品，故被告丁○○係因身為
    樹達營造有限公司之負責人而占有原告供作擔保上揭債務之系爭權狀，並非無權
    占有等語，資為抗辯。
二、本件原告主張其係坐落台北市○○區○○段二小段六○九地號之土地所有權人，
    並於八十六年七月二十一日委由被告丙○○代為辦理該土地之分割而取得上開土
    地所有權狀，被告丙○○後因辦理上開分割事宜而取得系爭權狀，且系爭權狀現
    由被告丁○○占有中等事實，為兩造所不爭執，並有土地所有權狀、土地登記謄
    本等影本附卷可稽，堪認原告此部分主張為真實。
三、原告另主張被告丙○○未經原告同意，而擅將系爭權狀交由被告丁○○無權占有
    等語，被告則抗辯稱系爭三紙權狀乃係原告欲向由被告丁○○擔任負責人之樹達
    營造有限公司借款以開發前揭土地，而將土地所有權狀交予被告丁○○以為擔保
    ，被告丁○○並非無權占有系爭權狀等語。經查，系爭土地上已經進行整地等開
    發動作，乃兩造所不爭執之事實，並有被告丁○○所提出之現場照片可參，又依
    據證人即居中介紹人許丕國於九十一年十月三十一日言詞辯論期日到庭陳稱：「
    ．．．原告甲○○之前與被告丁○○已經簽約．．．」，復依台北市政府公務局
    北市工建字第八八三二六九九二○○號函所示，樹達營造有限公司亦為該文件副
    本收受者，而建築工程開工報告書及照片中亦載明係由樹達營造有限公司擔任該
    工地之承造人，再由工地現場照片觀之，系爭土地業已進行整地等相關作業之事
    實當堪採信，倘樹達營造有限公司並無承攬原告欲在系爭土地上所進行之建築物
    新建工程，何須代墊款項以與原來占用系爭土地之違章建築物使用人協調搬遷及
    拆除系爭土地上違章建築物，而身為地主之原告更無可能坐令他人在其所有之土
    地上任意鳩工興建工作物；而原告雖再三主張被告所提出之工程合約書乃係被告
    偽造者，然原告與樹達營造有限公司間確實存有金錢借貸關係之事實，此經證人
    即居中介紹人陳武成於九十一年十月三十一日言詞辯論期日到庭證稱，其於介紹
    訴外人九霸公司接手該工程時，原告於草約中曾提及應償還樹達營造有限公司一
    千四百五十萬元，該草約上並載明有業經原告之秘書黃淡松確認之字樣，而證人
    許丕國亦稱，其於居中介紹另名訴外人王忠源時：「我們有提到分二次付款樹達
    營造廠（即樹達營造有限公司），談還錢時三方（即原告、被告丁○○、許丕國
    及訴外人王忠源）都在場。」，且原告之訴訟代理人乙○○亦當庭自承其時曾親
    自出席一次，雖與證人所稱之次數不同，然已足見本件原告訴訟代理人乙○○對
    於系爭土地之開發經過知之甚詳，並深度參與其事之事實甚為顯然，其所謂對於
    兩造間關係並不清楚云云（見九十一年六月十日調解程序筆錄），實屬故意隱匿
    事實，再參照上開草約（即土地買賣契約書）第二條（三）載明：「甲方（即訴
    外人九霸公司）應給付展勝建設（股）公司新台幣參佰萬元整，樹達營造有限公
    司新台幣一仟四佰五十萬元整，均視為買賣價金之一部分，甲方應確保展勝建設
    及樹達營造有限公司不得向乙方主張任何權益。．．．」等記載，該草約每頁亦
    均經原告之秘書黃淡松簽名確認，倘原告與樹達營造有限公司之間並無一千四百
    五十萬元之債權債務關係，何須在原告與其餘欲承接系爭土地開發案之第三人所
    簽訂之合約中，增列應將買賣價金之一部直接支付予其他第三人之約定？證人即
    原告之秘書黃淡松雖不否認其在草約每頁簽名確認之事實，但於本院訊問時，陳
    稱伊只知道總金額而已，關於草約內容伊不知道，怎麼付是小事等語，因涉及之
    金額高達一千餘萬元，數額甚鉅，且黃淡松並非僅在契約書末簽名，而係不厭其
    煩的每頁簽名確認，可見其處理事務之謹慎縝密，不可能就此重要之合約內容不
    再三斟酌與確認，何況據其自承每次洽商均只有寥寥數人而已，其身為原告之代
    表，豈有只知總金額之理，證人黃淡松擔任秘書職務，其出言卻如老闆一般，未
    免過於大氣而與常情有違，其此部分證言並無可採，從而，被告丁○○抗辯稱其
    擔任負責人之樹達營造有限公司與原告之間有承攬關係存在，並有債權債務關係
    存在等節，當屬可信。再者，依兩造所簽訂之合約書第七條第五點之規定：「甲
    方（包括原告）若無法履行前述之條件，乙方（即樹達營造有限公司）有權得隨
    時終止本合約。乙方已代墊之所有款項及借予甲方之本息，甲方同意以本基地土
    地三筆及權狀（即系爭權狀）正本三紙給予乙方作為擔保品，同時乙方享有法定
    抵押權不因法律更改而失效。甲方立即歸還所有乙方所支付之任何款項及借款本
    息，甲方並放棄一切先訴抗辯權。」，可見被告丁○○係基於其身為樹達營造有
    限公司之負責人身分，因原告將系爭三紙權狀交付樹達營造有限公司，而持有系
    爭三紙權狀者，原告既然以該三紙權狀為債務之擔保物，於原告清償債務之前，
    樹達營造有限公司自得繼續保有其對於原告所有債權之擔保物即系爭三紙權狀，
    被告丁○○既係樹達營造有限公司之負責人，其基於此一身分而持有系爭三紙權
    狀，自非無權占有原告所有物，因而，原告請求被告丁○○返還系爭三紙所有權
    狀，並無理由，應予駁回。
四、原告另請求被告丙○○應將系爭三紙權狀返還原告部分，因事實上系爭三紙權狀
    並非在被告丙○○持有中，乃原告不爭執之事實，則其主張依據民法第七百六十
    七條之規定，請求被告丙○○返還系爭三紙權狀，即屬無理由；而系爭三紙權狀
    雖係被告丙○○受原告之託辦理土地分割而取得，然依據前述原告與樹達營造有
    限公司所簽訂之合約內容所示，該三紙權狀乃係原告交付樹達營造有限公司之擔
    保品，可見被告丙○○早在原告與樹達營造有限公司簽訂上述合約之前，已經將
    系爭三紙權狀交還原告，可見被告丙○○並無原告所稱無權占有系爭三紙權狀之
    事實，原告此部分主張亦非有理由，均不應准許。
五、綜上所述，被告丙○○雖受原告之託而處理事務並曾取得系爭三紙權狀，然其業
    已將受任處理事務而取得之物交付原告，原告主張依據民法第五百四十一條第一
    項及第七百六十七條之規定，請求被告丙○○返還系爭三紙權狀，並無理由；至
    於被告丁○○乃係基於其為原告債權人之樹達營造有限公司之負責人身分而持有
    原告交付樹達營造有限公司作為債權擔保物之系爭三紙權狀，並非無權占有系爭
    標的，原告主張依據民法第七百六十七條請求被告丁○○應返還系爭權狀，亦非
    有理由，均應予駁回。
六、本件事證已臻明確，兩造其餘主張及攻擊防禦方法與證據，經本院斟酌後，與本
    件判決結果已不生影響，故不一一論列，附此敘明。
七、結論：原告之訴為無理由，依民事訴訟法第七十八條判決如主文。
中      華      民      國    九十二    年      一      月    二十三    日
                                臺灣板橋地方法院民事第一庭
~B法      官  許  瑞  東
右正本證明與原本無異。
如不服本判決，應於判決送達後廿日內，向本院提出上訴狀。
中      華      民      國    九十二    年      一      月    二十三    日
~B法院書記官  陳  淑  芳


司法院資訊處製作；財團法人民間司法改革基金會備份。
